【裁判字號】    95,家上,86
【裁判日期】    951229
【裁判案由】    履行同居
【裁判全文】
臺灣高等法院臺中分院民事判決          95年度家上字第86號
上  訴  人    乙○○
訴訟代理人    何碧海律師
被  上訴人    甲○○
上列當事人間請求履行同居事件，上訴人對於中華民國95年6月
12日臺灣臺中地方法院95年度婚字第513號第一審判決提起上訴
，本院於95年12月19日言詞辯論終結，判決如下：
    主      文
上訴駁回。
第二審訴訟費用由上訴人負擔。
    事實及理由
壹、上訴人於原審法院起訴主張：兩造於民國（下同）73年1月
    23 日結婚，夫妻感情原本融洽，詎自93年初起，被上訴人
    忽反常態，常以不堪入耳之言語，反唇相譏，對於金錢越是
    揮霍需索無度，經常深夜遲歸。被上訴人除迴避與上訴人溝
    通且拒絕同房，上訴人初以和為貴，百般忍受，乃被上訴人
    得寸進尺，更於94年9月18日起在外居住，不理家務，迭經
    親友勸告無效，請求其娘家轉告溝通，亦無結果，被上訴人
    顯然違背同居義務，爰依民法第1001條前段規定請求被上訴
    人應與上訴人同居等語。
貳、被上訴人則以：兩造於93年初因子女教養問題，發生岐見，
    被上訴人無法苟同上訴人對於子女漠視之態度，故而與上訴
    人分房。自此以後，上訴人即常藉故與被上訴人爭吵，甚而
    毆打被上訴人，曾致被上訴人受有左臉頰燙傷（1度至2度）
    、頭部受傷等傷害。因上訴人行為有變本加厲之情形，被上
    訴人及子女始離家在外居住。期間上訴人曾向被上訴人父母
    指摘「被上訴人是壞女人」，而且自分居後，上訴人未再支
    付子女教養費亦未曾對於子女有所聞問，上訴人如此漠視對
    待被上訴人及家人，被上訴人實有無法與其同居之正當理由
    等語資為抗辯。
參、原審經審酌兩造所提出之攻擊防禦方法後，認上訴人既曾對
    被上訴人暴力相向，且使之受傷，又經常以言語辱罵被上訴
    人，傷害被上訴人人格尊嚴，應認上訴人所為已足以妨礙兩
    造間之家庭生活關係，致被上訴人暫時無法解消其對婚姻產
    生之精神上痛苦與對於未來婚姻生活之疑懼，被上訴人執此
    拒絕返家履行同居義務，自應認有正當理由。從而判決駁回
    上訴人在原審之訴。上訴人對原審判決不服提起上訴，於本
    院聲明：（一）原判決廢棄。（二）被上訴人應與上訴人履
    行同居。（三）第一、二審訴訟費用均由被上訴人負擔。被
    上訴人於本院答辯聲明則為：（一）上訴駁回。（二）訴訟
    費用由上訴人負擔。
肆、經查，下列事實為兩造所不爭執，並有戶籍謄本3紙、光田
    綜合醫院之診斷證明書2張（參原審卷第6至8頁及第23、24
    頁），自堪信為真實，本院爰採為判決之基礎。
一、兩造於73年1月23日結婚，至今仍為夫妻。
二、兩造在93年3月間起分房，無性生活。
三、被上訴人於原審提出光田綜合醫院之診斷證明書2張，形式
    上不爭執。
伍、兩造之爭點厥為：
一、上訴人究竟有無毆打、辱罵被上訴人之事實。
二、被上訴人究竟有無不與上訴人同居之正當理由。
陸、得心證之理由：
一、按夫妻互負同居之義務。但有不能同居之正當理由者，不在
    此限，民法第1001條定有明文。且依民法第1001條但書規定
    ，夫妻如有不能同居之正當理由時，不負同居義務。所謂正
    當理由，民法未加以規定，學說上認係指按情形要求同居為
    不合理或有不堪同居或不宜同居之事由而言。因此夫妻之一
    方提起履行同居義務之訴，以他方無履行同居之事實，且無
    正當理由不能同居為要件。而所謂有不能同居之正當理由，
    並不限於夫妻之一方有經常或慣行毆打他方之情形，即其精
    神受虐待而不堪同居，或一方之行為使他方心生畏懼致不敢
    同居者，亦為不能同居之正當理由（最高法院77年度臺上字
    第158號判決意旨參照）。本件上訴人主張被上訴人自94年9
    月18日遷離雙方住處後，迄今均未與上訴人履行同居義務乙
    情。被上訴人對於未與上訴人履行同居乙節雖不爭執，然抗
    辯有不能履行同居之正當事由。是以，本件應予審究者，為
    被上訴人有無不履行同居之正當理由，亦即被上訴人主張上
    訴人有毆打、辱罵被上訴人之情事究竟是否屬實乙節。經查
    ：
（一）上訴人雖提出戶籍謄本及存證信函為證，然戶籍謄本僅能
      證明兩造為夫妻關係，婚姻關係目前仍存續中。而存證信
      函雖可證明兩造未同住一處，但不得依此認為，被上訴人
      無正當理由拒絕與上訴人履行同居。是以，依上訴人所舉
      之證據，僅能證明兩造為夫妻，目前分居兩處，尚難認為
      被上訴人係無正當理由，拒絕與上訴人履行同居義務。
（二）被上訴人於原審則抗辯上訴人毆打、辱罵被上訴人，其有
      不履行同居之正當理由，並提出光田綜合醫院證明書兩紙
      為證（參原審卷第23、24頁）。且上訴人於原審亦不否認
      曾「有用麥片潑向被上訴人」（參原審卷第18頁），惟辯
      稱「那一次是因為被上訴人一直挑釁我」，而本院觀諸被
      上訴人於原審所提出之光田綜合醫院診斷日期93年11月6
      日之診斷證明書所記載之傷勢為「左臉頰燙傷（1度至2度
      ）」，足證被上訴人前開主張遭上訴人毆打等情，並非虛
      假，應堪採信。另上訴人於原審亦自承「我確實有打過被
      上訴人一巴掌」（參原審卷第36頁），況證人即兩造子女
      張家蓉於原審亦到庭證述：「（兩造分居的原因？）因為
      爸爸有時候會動手，而且惡言相向又會辱罵三字經，趕我
      們出去。」「（對父母親分居，但是父親希望母親回去，
      有何意見？）我希望他們暫時分開比較好，因為我擔心父
      親會再動手毆打母親。」（參原審卷第32頁），另兩造子
      女張婉婷於原審亦到庭陳述稱：「除了上述情形外，我們
      以前在家的時候，父親就不給我們生活費。」（參原審卷
      第32頁），徵之證人張家蓉、張婉婷係兩造之女，誼屬至
      親，復與兩造共同生活，對於兩造平日之相處情形及夫妻
      情感和睦與否等情事，自當知之甚稔。證人張家蓉、張婉
      婷所為上開證言，應值採信，況上訴人於原審亦自承對被
      上訴人及證人張家蓉、張婉婷在原審法院95年5月22日庭
      期上所為上開陳述及證言（當庭告以要旨）「沒有意見」
      （參原審卷第36頁），亦即上訴人在原審對被上訴人於95
      年5月22日在庭期上所為陳述伊於95年5月10日答辯狀所載
      之內容（參原審卷第25至27頁），被上訴人有不能履行同
      居之正當理由（參原審卷第31頁第16、17行）「沒有意見
      」，是依上開證據所示，已足證明上訴人於兩造同住期間
      ，曾以言語及肢體暴力對待被上訴人，令被上訴人身心均
      受有重大傷害，上訴人所為已逾越夫妻通常所能忍受之程
      度，而有侵害被上訴人之人格尊嚴與人身安全之情，亦違
      夫妻共營美滿生活之本旨。是被上訴人之所以遷離兩造住
      處，係因不堪忍受上訴人暴力相向，被上訴人據此主張有
      不能同居之正當理由，應屬有據。
二、雖上訴人於本院上訴時嗣又主張：光田綜合醫院診斷日期93
    年11月6日之診斷證明書所載左臉頰燙傷（1度至2度），經
    當日治療1次即已痊癒，且被上訴人已早在93年11月間持該
    診斷證明書，聲請台中地方法院以93年度暫家護字第844 號
    對上訴人核發保護令，經該審理法院認定上訴人潑濺麥片行
    為非上訴人蓄意或惡意實施所致之暴力行為，而裁定駁回被
    上訴人核發保護令之聲請確定在案，自不得再以上開診斷書
    作為認定被上訴人有不能同居正當事由之證據。又光田綜合
    醫院診斷日期94年7月31日之診斷證明書，其診斷內容記載
    為「頭部受傷、但未見外傷」，查該證明書中之人體圖形無
    傷處記載，亦無就診治療之記錄，顯然係兩造爭執吵架後，
    被上訴人裝傷求診以取得診斷證明書，圖謀臨訟之用，自不
    足採信。故被上訴人別無其他證據，僅以前述二紙無證據力
    之診斷證明書欲證明上訴人對其傷害施暴或使其精神畏懼，
    而主張其有不能同居之正當理由，要屬無據云云。惟查：
（一）經本院向原審函調台灣台中地方法院93年度暫家護字第
      844號暫時保護令事件全卷結果，固然經原審法院裁定駁
      回被上訴人暫時保護令之聲請，核其所據理由係以「無法
      僅以兩造間偶發之失和行為遽認被上訴人有繼續遭受上訴
      人實施不法侵害行為之危險，復無其他證據足以釋明上訴
      人有不良惡習、生活困頓、人格特質偏差、歧視異性等個
      人暴力傾向成因」等語，因而認定被上訴人之聲請與暫時
      保護令之核發要件不符，然該裁定並未否定上訴人曾向被
      上訴人潑灑麥片致被上訴人臉部燙傷之乙節，況上訴人於
      原審亦坦承曾以麥片潑向被上訴人之事實，業如前述，再
      參以兩造之女張家蓉於本院95年10月3日庭期所為證述：
      「92、93年間我看到他用滾燙的麥片潑我母親」，尚不能
      因台中地方法院93年度暫家護字第844號裁定以被上訴人
      之聲請不構成核發暫時保護令之要件，即認光田綜合醫院
      診斷日期93年11月6日之診斷證明書不足以證明上訴人向
      被上訴人潑濺麥片之身體上不法侵害行為，是上訴人主張
      前開診斷證明書不能採為證據，殊無理由，是本院認該診
      斷證明書仍得作為被上訴人曾遭上訴人實施不法暴力行為
      之證據，洵無疑義。
（二）且觀之本院95年10月3日準備程序訊問時，兩造之女張家
      蓉證稱：「（你今天能證明何事？）92、93年間我看到他
      用滾燙的麥片潑我母親，並用包包打我母親．．．」，兩
      造之女張婉婷亦稱：「（在離家之前你有看到父母爭吵是
      嗎？）有的，他說你們沒有志氣的人不是姓張的人（註：
      本院按，上訴人姓張），不要住在這裡，要我媽媽離開。
      家暴案後我父親還用包包丟我媽媽頭，那是在作證之後的
      事」，經本院當庭詢問上訴人就上開證述之意見，上訴人
      陳稱：「我有丟過包包，但沒有丟到他，我女兒說的不實
      在。」；上訴人復於本院95年12月5日準備程序庭期陳稱
      ：「（你是否有用包包丟你太太？）我沒有丟，只是移開
      ，沒有碰到他的身體，不是惡意的丟。」、「（是否你太
      太94 年7月31日到沙鹿光田醫院就診的那一天？）是的，
      但沒有丟到她。」等情，顯堪認定上訴人曾於94年7月31
      日向被上訴人丟擲包包，雖上訴人辯稱所丟包包未擲中被
      上訴人之身體，惟參照兩造之女張家蓉、張婉婷之上開證
      述，足信光田綜合醫院診斷日期94年7月31日之診斷證明
      書內容所載之被上訴人頭部受傷情事，係因上訴人蓄意傷
      害之丟包包行為所造成，非為被上訴人臨訟裝傷求診而來
      ，該診斷證明書應屬實在，自得採為上訴人對被上訴人實
      施暴力傷害行為之證據。
（三）綜上，光田綜合醫院診斷日期93年11月6日及94年7月31日
      之兩紙診斷證明書，既皆足採為上訴人曾對被上訴人施以
      肢體暴力行為之證據，顯見上訴人對被上訴人所實施之身
      體上不法侵害行為非偶發之單一事件，縱依上訴人之主張
      ，認上訴人於93年11月6日向被上訴人潑灑麥片之行為非
      屬蓄意之家庭暴力行為，惟參酌嗣後上訴人於94年7月31
      日對被上訴人丟擲包包情事，及兩造之女張家琪於本院95
      年10月3日準備程序之證述：「（父親有無對母親不當行
      為？）我父親有用椅子打我過，我父親有罵我母親，也有
      打過我母親，次數算多的。」、「（92、93年你有無看過
      父親打你母親？）打我母親是比較小的時候，92、93、94
      年間我常看到我父親罵我母親。」等語，仍堪信被上訴人
      於兩造同住時屢遭上訴人以行為及言語施以暴力虐待行為
      ，則上訴人僅據台中地方法院93年度暫家護字第844號裁
      定駁回被上訴人暫時保護令之聲請，主張無任何家庭暴力
      行為云云，自與事實不符，不能採信。
三、上訴人另主張：本件證人張家蓉、張婉婷二人為兩造之親生
    女兒，屬四親等內血親，依民事訴訟法第307條規定，審判
    長應於訊問前告知其等得拒絕證言，該規定賦予子女作證選
    擇權，其意旨在避免父母子女對簿公堂，有違道德倫常，但
    原審於95年5月22日庭期未依法告知得拒絕證言，反而諭知
    證人無庸具結據實陳述，證人張家蓉、張婉婷二人之證言，
    違反法律程序訊問取得，依法無證據力，不得採為判決之基
    礎，況張婉婷於93年度暫家護字第844號暫時保護令事件所
    為證言，與其後在原審及本院所為證述互有矛盾，張婉婷後
    來所為證詞自難採信。又兩造之長女張家馨、次女張家琪自
    92年起即長期在外工作，少在家裡居住，對兩造居家情形所
    知不多，其兩人所為證詞有違常理，亦不可採信。故兩造女
    兒等多人雖在被上訴人誘導下作不實證詞，卻無法具體指證
    被上訴人受虐待之事實，證詞搖擺閃爍不定，自均不能採信
    云云。惟按：
（一）證人為不可代替之證據方法，如果確係在場聞見待證事實
      ，而其證述又非虛偽者，縱令證人與當事人有親屬、親戚
      或其他利害關係，其證言亦非不可採信（最高法院53年臺
      上字第2673號判例意旨參照）。又證人為當事人四親等內
      之血親或三親等內之姻親者，依民事訴訟法第三百零七條
      第一項第一款之規定，僅該證人得拒絕證言而已，非謂其
      無證人能力，所為證言法院應不予斟酌，事實審法院本其
      取捨證據之職權，依自由心證，認此項證人之證言為可採
      予以採取，不得謂為違法（最高法院40年臺上字第1192號
      判例意旨參照）。
（二）查兩造之女張家馨、張家琪、張家蓉、張婉婷等人長期與
      兩造共同生活，就兩造間日常生活相處上之衝突及爭執情
      形所為證詞，無從以其他證據方法代替，故其等在原審及
      本院審理中未拒絕陳述，出於自由意志就其等所見所聞事
      實據以陳述之證言自有證據能力。其中證人張婉婷固曾於
      93年12月27日原法院93年度暫家護字第844號暫時保護令
      事件訊問時證述：「上禮拜我弟弟在吵，我爸爸就衝上來
      打，我長這麼大我爸爸第一次對我這樣，爸爸平常不會對
      媽媽也不會對姐姐、弟弟動手．．．我長這麼大我爸爸是
      不會對我們動手，平常我們做錯事情，他也是罵一、兩句
      就走了」等語，經本院向原審函調台灣台中地方法院93
      年度暫家護字第844號暫時保護令事件全卷結果查閱無訛
      ，惟本院審酌證人張婉婷其後嗣於本院95年10月3日準備
      程序另證稱：「（你在一審93暫家護844號案所說的是否
      實在？）實在。」、「（你與父母同住到何時？）94年9
      月18 日媽媽離家時。」、「（在離家之前你有看到父母
      爭吵是嗎？）有的，他說你們沒有志氣的人不是姓張的人
      ，不要住在這裡，要我媽媽離開。家暴案後我父親還用包
      包丟我媽媽頭，那是在作證之後的事」等語，足認依證人
      張婉婷所見事實，上訴人於93年前對被上訴人或少有侵害
      身體之暴力行為，然上訴人有以恫嚇言語驅趕被上訴人離
      開住所或家庭，嗣後亦有向被上訴人丟擲包包行為，是本
      院認證人張婉婷之證言前後並無矛盾之處，再衡諸證人張
      家馨、張家琪、張家蓉等人所為之證述，大致情形均相符
      合，是以，上開證人之證詞應非虛偽，其等所述上訴人長
      期以言語暴力對待被上訴人，且不只一次有蓄意傷害被上
      訴人之身體之情事，顯為真實，是被上訴人主張其有遭受
      上訴人之虐待而有不堪同居之正當理由，應堪採信。
四、綜上所述，本院認：本件上訴人既曾對被上訴人暴力相向，
    且使之受傷，又經常以言語辱罵被上訴人，傷害被上訴人人
    格尊嚴，應認上訴人所為已足以妨礙兩造間之家庭生活關係
    ，致被上訴人暫時無法解消其對婚姻產生之精神上痛苦與對
    於未來婚姻生活之疑懼，即使被上訴人與上訴人同居共住，
    僅徒生兩造間爭執不斷，仍無法和睦相處，將使被上訴人精
    神壓力及心理畏懼加劇而已。被上訴人執此拒絕返家履行同
    居義務，自應認有正當理由。則參照前開最高法院判決意旨
    所示，上訴人依民法第1001條之規定，訴請被上訴人履行同
    居，難認有理由，應予駁回。原審因而駁回上訴人於原審之
    訴，其認事用法均無不合，上訴人仍執陳前詞，指摘原判決
    不當，求予廢棄改判，為無理由，應予駁回。
柒、本件判決基礎已臻明確，兩造其餘主張或陳述及其攻擊防禦
    方法，於本件判決結果不生影響，爰不予一一論述，附此敘
    明。
捌、據上論結，本件上訴為無理由，依民事訴訟法第449條第1項
    、第78條，判決如主文。
中    華    民    國    95    年    12    月    29    日
                    民事第二庭審判長法  官  童有德
                                    法  官  蔡秉宸
                                    法  官  謝說容
以上正本係照原本作成。
如對本判決上訴，須於收受判決送達後二十日內向本院提出上訴
書狀，其未表明上訴理由者，應於提出上訴後二十日內向本院提
出上訴理由書 (須按他造人數附具繕本)。
上訴時應提出委任律師為訴訟代理人之委任狀。具有民事訴訟法
第四百六十六條之一第一項但書或第二項之情形為訴訟代理人者
，另應附具律師及格證書及釋明委任人與受任人有該條項所定關
係之釋明文書影本。
                                    書記官  茆亞民
中    華    民    國    96    年    1     月    2     日
                                                      Ｖ


司法院資訊處製作；財團法人民間司法改革基金會備份。
